【裁判字號】    97,重上更(二),115
【裁判日期】    980505
【裁判案由】    履行契約
【裁判全文】
臺灣高等法院民事判決             97年度重上更(二)字第115號
上  訴  人  乙○○
訴訟代理人  謝志明律師
被  上訴人  甲○○
訴訟代理人  黃珊珊律師
複  代理人  溫大瑋律師
上列當事人間因履行契約事件，上訴人對於中華民國92年8月22
日臺灣臺北地方法院92年度重訴字第180號第一審判決提起上訴
，經最高法院第二次發回更審，本院於98年4月21日言詞辯論終
結，判決如下：
  主  文
原判決關於駁回後開第二項之訴部分，及該部分假執行之聲請，
並除確定部分外訴訟費用之裁判廢棄。
被上訴人應給付上訴人新台幣玖佰零玖萬零玖佰元及自民國九十
三年九月一日起至清償之日止按年息百分之五計算之利息。
第一、二審及發回前第三審訴訟費用除確定部分外由被上訴人負
擔。
本判決所命給付於上訴人以新台幣參佰萬元為被上訴人預供擔保
後得假執行，但被上訴人如以新台幣玖佰零玖萬零玖佰元為上訴
人預供擔保，得免為假執行。
  事實及理由
一、上訴人起訴主張：兩造於民國（下同）87年7月20日訂定協
    議書，其中第6條約定被上訴人於坐落臺北市○○區○○段
    3小段397、398、438-3地號（上訴人信託登記予被上訴人，
    下稱系爭土地）及同小段399、404、405、407、438地號土
    地將來興建房屋時，應交付上訴人30坪之房屋1棟及機械停
    車位2個，且被上訴人應於簽約日起4年內交付；另於第10條
    約定，自建照核准之日起，上訴人所應得之房屋應轉換為預
    售合約書，並視為已付清全部價款，惟若房屋坪數超過或不
    足者，應以每坪新臺幣（下同）42萬元計價找補價金。被上
    訴人於89年間即已向臺北市政府工務局建管處申請取得建造
    執照，並於90年1月16日以前開土地及同小段264-1、400地
    號土地為共同擔保，設定3,00 0萬元之最高限額抵押權予訴
    外人昌軒建設股份有限公司（下稱昌軒公司）。惟被上訴人
    自簽約後迄未履行興建房屋，已逾協議書所約定之履行期限
    ，則被上訴人顯不能依約給付前揭房屋及停車位，且可歸責
    於被上訴人，上訴人自得依民法第226條第1項規定，請求被
    上訴人賠償房屋按每坪42萬元，停車位每個按150萬元計算
    之損害，共計1,560萬元，惟僅先請求被上訴人給付其中909
    萬900元，及自93年9月1日起至清償日止，按年息5%計算之
    法定遲延利息。原審為上訴人全部敗訴之判決，上訴人不服
    ，提起上訴，並於本院前審為訴之追加，認系爭土地縱已依
    系爭協議第5條出售並移轉予第三人，上訴人亦得依該條約
    定，請求被上訴人給付出售房屋之利潤691萬7,168元，乃追
    加備位聲明請求被上訴人應給付上訴人上開金額及自95年11
    月22日起至清償日止，依週年利率5%計算之利息等情。經本
    院前審判命被上訴人應給付909萬900元，及自93年9月1日起
    至清償日止，按週年利率5%計算之利息，並駁回上訴人其餘
    之訴。上訴人就其敗訴部分，未據聲明不服，已告確定；被
    上訴人則對其敗訴部分，提起第三審上訴，經最高法院第二
    次發回，廢棄上開命被上訴人給付及該訴訟費用部分。上訴
    人則於本院先位聲明：(一)原判決廢棄；(二)被上訴人應給付上
    訴人909萬900元，及自93年9月1日起至清償日止，按年息5%
    計算之利息；(三)第一、二審訴訟費用由被上訴人負擔；(四)願
    供擔保，請准宣告假執行；另備位聲明：(一)被上訴人應給付
    上訴人691萬7,168元及自95年11月22日起至清償日止，按年
    息5%計算之利息；(二)第一、二審訴訟費用由被上訴人負擔；
    (三)願供擔保，請准宣告假執行。
二、被上訴人則以：系爭協議書第6條所記載之土地迄未合併申
    請建照，係因同小段405地號土地尚未取得所有權，亦未獲
    得該土地所有權人同意進行合建，故上開土地迄未興建或合
    建任何房屋。又既尚未興建房屋，則系爭協議書第6條所約
    定之停止條件即尚未成就，則被上訴人應交付上訴人30坪房
    屋1棟及停車位2個之義務即未發生，自無給付遲延或給付不
    能之問題；退步言之，縱有遲延，惟類推適用係補充法律漏
    洞之方法，而民法對給付遲延之規範並無漏洞，無類推適用
    可言，況上訴人迄未舉證遲延後之給付於其無利益，更不得
    請求替代性不履行損害賠償。另上訴人所提見證律師丙○○
    出具之證明書，與事實不符，並不足取，且依系爭協議書第
    6條約定，被上訴人之給付既附有將來給付與否之停止條件
    ，豈能於第7條再約定於簽約日起算之期限？況清償期之約
    定以法律行為生效為前提，本件法律行為既因停止條件未成
    就而不生效，縱清償期屆至，上訴人亦無從據以向被上訴人
    請求給付。系爭協議書簽訂之目的在解決兩造間合夥協議，
    並終止上訴人、訴外人沈曼冰（業於92年12月1日死亡）與
    被上訴人間之不動產信託登記契約及上訴人與沈曼冰間之隱
    名合夥關係，然該協議書當事人僅有兩造，沈曼冰並未列名
    ，則沈曼冰並未與上訴人合意終止合夥契約，上訴人亦未與
    沈曼冰共同向被上訴人為終止信託關係之意思表示，故本件
    協議書尚未發生效力，況上訴人非隱名合夥之出名營業人，
    本無以個人名義處理系爭土地之權利。又被上訴人並無遲延
    故意不整合合建土地，及以不正當行為阻卻系爭土地合建案
    之推行等情事；且因系爭土地處理困難，時程延宕，致銀行
    貸款利息負擔沉重，已逾被上訴人能力，被上訴人於告知上
    訴人後已售予楓隆建設股份有限公司（下稱楓隆公司），依
    系爭協議書第5條約定，以出賣價金扣除購地成本及利息後
    ，尚有虧損，上訴人自不得再依上開約定請求被上訴人給付
    出售系爭土地之價金等語，資為抗辯，並為答辯聲明：(一)上
    訴駁回；(二)歷審訴訟費用均由上訴人負擔；(三)願供擔保請准
    免為假執行宣告。
三、兩造不爭執事項：
    (一)上訴人與沈曼冰於86年7月29日簽訂隱名合夥契約書，於
      第1條約定甲方（即沈曼冰）、乙方（即上訴人）共同合
      資買坐落臺北市○○區○○段3小段397、398及438-3地號
      土地（系爭土地）合作興建房屋，第2條約定甲方出資80%
      ，乙方出資20%（後上訴人以仲介土地佣金300萬元為出資
      ），第3條約定上訴人為隱名合夥人。
    (二)上訴人、沈曼冰復與被上訴人於86年7月29日簽訂不動產
      信託契約書，於第1、2條約定乙方（即被上訴人）同意無
      償受託為甲方（即上訴人、沈曼冰）共同出資購買之上開
      3筆土地之登記名義人，並於第6條約定該不動產信託契約
      為與甲方2人（即上訴人與沈曼冰）內部所簽隱名合夥契
      約之一部。
    (三)兩造於87年7月20日訂定系爭協議書。
    (四)被上訴人於93年8月16日與楓隆公司簽立買賣契約，將包
      含系爭土地在內之土地出售予楓隆公司，並於93年8月31
      日為移轉所有權登記。
    (五)被上訴人與昌軒公司合建系爭土地，於93年8月23日取得
      建造執照。
四、兩造爭執要旨：(一)系爭協議是否有效？(二)兩造間應否依系爭
    協議第5條定其分配？(三)系爭協議書第7條之「建造核發日」
    是否為「簽約日」之誤，亦即協議書上第7條與第9條所約定
    之履行期互調？(四)本件是否為給付不能，被上訴人應負債務
    不履行損害賠償責任？其金額若干？茲分述之：
    (一)系爭協議書並非無效：
      系爭協議之內容，係約定上訴人承諾拋棄依信託契約得對
      被上訴人主張之信託人權利（第1條）、不得對被上訴人
      主張取回投資款（第4條）、出賣另筆土地及房屋永久使
      用權（第2條），被上訴人則承諾拋棄對上訴人之借款債
      權（第3條）、系爭土地興建房屋後分配房屋及停車位予
      上訴人（第6條至第12條）或出賣系爭土地時分配利潤予
      上訴人（第5條），此等約定為兩造承諾拋棄某一權利或
      履行義務，未直接使沈曼冰之權利義務發生變動，本無經
      沈曼冰同意必要。至於系爭協議前言所稱為解決雙方間之
      合夥協議，同意訂立本協議書，以終止信託關係及合夥關
      係等語，僅表達兩造簽立系爭協議之最終欲達成之目的而
      已，此最終目的是否能達成，即上訴人、沈曼冰與被上訴
      人間所訂立之信託契約及上訴人與沈曼冰間簽立之隱名合
      夥契約是否能因此終止，固仍應依其他法律事實（例如沈
      曼冰是否為此意思表示或被上訴人是否已繼受沈曼冰之權
      利義務，甚至兩造是否履行系爭協議等）判斷之，但究非
      系爭協議有效之前提，因此，縱未經沈曼冰同意或被上訴
      人未繼受沈曼冰之權利義務，亦不影響系爭協議之效力。
      何況於兩造簽立系爭協議時，沈曼冰亦在場，對系爭協議
      內容並未反對，且稱圓滿解決較好，並簽立切結書，內載
      ：「茲就本人所有坐落台北市市○○區○○段三小段三九
      七、三九八、四三八─三地號之土地，信託登記於甲○○
      先生名下，自即日起該信託土地無條件由甲○○先生取得
      所有權，本人不得再就該土地主張任何權利。此致甲○○
      先生」等情，復經證人即系爭協議見證人丙○○律師於本
      院前審審理時證述在卷（本院重上卷，第100頁、更字卷
      (一)，第44頁、45頁），且有沈曼冰所立切結書影本可據
      （士林地檢署94偵字第1132號偽造文書卷，29頁），參以
      沈曼冰於89年11月14日委由景德法律事務所江旻書律師發
      予上訴人之律師函中，亦稱其同意該土地由被上訴人代為
      出資買受，並由被上訴人為登記名義人等語（本院重上卷
      ，第33至36頁），可知上訴人主張兩造簽立系爭協議，係
      經沈曼冰同意，尚屬可信。至沈曼冰於兩造簽立系爭協議
      後，於前開律師函中所稱上訴人未經其同意而終止信託契
      約、合夥契約云云，與前開事證不合，已難採信，何況該
      律師函乃針對上訴人對之提出刑事告訴所為辯駁，非在強
      調與上訴人間之契約關係仍應維持，此觀該函中沈曼冰亦
      表示再為解除隱名合夥契約之意思表示，且要求上訴人撤
      回刑事自訴，當可明瞭，是難以沈曼冰嗣委託律師所發前
      開信函，即認兩造簽立系爭協議未經沈曼冰同意，而認為
      無效。
    (二)兩造不能依系爭協議書第5條之約定而為分配：
      依系爭協議第5條約定：「雙方合夥關係中所承買之台北
      市○○區○○段三小段三九七、三九八、四三八─三等地
      號土地，雙方同意於取得建照後出售。出售時由雙方各自
      尋找買主，由出價最高者優先出售。所得之款項，扣除成
      本、利息及必要費用後之餘額，甲方取得百分之二十，乙
      方取得百分之八十。」本條約定於取得建照後出售系爭土
      地，出售時由雙方各自尋找買主，由出價最高者優先，其
      目的在儘量提高系爭協議之售價，使兩造能獲取最大利潤
      ，並避免一方於未取得建照前即出售或於取得建照後擅以
      低價出售，損及另一方之權益，此一程序攸關兩造利益，
      若一方未遵守此一程序，即將系爭土地出售，自屬違反此
      約定，他方得拒絕適用此條約定以分配餘額。查系爭土地
      於93年8月23日取得建造執照，而被上訴人卻於93年8月16
      日與楓隆公司簽立買賣契約，將包含系爭土地在內之土地
      出售予楓隆公司（本院更字卷 (一)，第193頁），並於93
      年8月31日為移轉所有權登記，已如前述，其出售系爭土
      地之時間在取得建照之前，與前開約定自有不合。由其時
      間點觀之，取得建照與出賣土地之時間接近，被上訴人並
      未通知上訴人（詳後述），顯為儘快低價出售，並規避協
      議書第6條之適用，有違誠信原則，本件自無適用協議書
      第5條之餘地。被上訴人雖辯稱其與楓隆公司簽立之買賣
      契約第3條，約定被上訴人如不能於93年12月11日前完成
      協助楓隆公司與昌軒公司簽立新約、改變銀行貸款方式及
      於93年度取得建照等事項，該買賣契約無條件解除，可知
      該買賣契約為附有條件，非於取得建照前即發生效力，未
      違反系爭協議第5條於取得建照後出售之約定等語（本院
      更字卷 (二)，69頁）。查被上訴人與楓隆公司所簽立之
      買賣契約，固約定有前述解除契約之內容，然該當事人既
      於買賣契約中，就買賣標的物（包含系爭土地）所有權之
      移轉及價金之給付，達成合意，自已成立生效，即使被上
      訴人未依該買賣契約第3條履行，致買賣契約嗣後依約無
      條件解除，亦基於有效之解除約定而來，難謂該買賣契約
      因附有前開解除約定，而認於簽約時尚未成立生效，是被
      上訴人此一辯解，難予贊同。再者，系爭協議既約定出售
      時由雙方各自尋找買主，由出價最高者優先出售，則於一
      方已尋獲買主及確定買主之出價後，自應主動通知他方，
      使他方了解此一情況，並給予他方合理期間，以便提出其
      他買主之應買價格，而為比較，或同意以一方所提供買價
      為出售系爭土地之價金，此程序於出售價金低於購地成本
      及利息、費用時，尤應如此，蓋依上開約定，原限於出售
      後扣除成本、利息及費用後，仍得分配餘額之情形，倘若
      出售土地之結果，可能應由他方分擔損失，更應如此。本
      件被上訴人雖辯稱上訴人於93年4月1日委請歐聯國際法律
      事務向臺北市政府工務局陳情暫緩發予系爭土地之建照，
      可知上訴人當時已知系爭土地建照之核發及出賣之事實，
      且上訴人就系爭協議之履行無幫助舉措，且始終未尋找買
      主，被上訴人因無法負擔高利息而出賣，並非賤賣等語，
      並提出臺北市政府工務局函覆歐聯國際法律事務函文（本
      院重上卷，第114頁）一件，並聲請訊問證人葉天達、曹
      文沛。然上訴人向臺北市政府工務局陳情暫緩發予系爭土
      地建照，雖有該函文可證，但該函並未提及系爭土地買賣
      之任何資訊，難據此證明被上訴人於出賣楓隆公司前，已
      將售價通知上訴人。證人葉天達、曹文沛於本院審理時均
      證稱其不知道上訴人是否知悉被上訴人出賣系爭土地之事
      （本院更字卷 (一)，第161頁、162頁背面），亦難據為
      有利被上訴人之認定。證人葉天達雖另稱印象中被上訴人
      有透過上訴人去賣系爭土地，推測上訴人好像知道這回事
      （指出售系爭土地）等語，而經詢問何以有此印象，證人
      則稱此印象是因沈先生（指沈曼冰）還在世的時候有提過
      此事，聽沈先生說好像有委託秦先生（指上訴人）等語（
      本院更字卷 (一)，第161頁），可知證人葉天達所得訊息
      ，乃基於自己之推測或傳聞而來，要難採信。證人曹文沛
      雖另稱於91年時，被上訴人有委託上訴人出賣系爭土地，
      每坪115萬元，結果沒有賣成等語（本院更字卷 (一) ，
      162頁、163頁），然此乃被上訴人於其出賣予楓隆公司前
      1、2年，委託上訴人出賣之價格，並非將出賣予楓隆公司
      之買價通知上訴人，仍與系爭協議第五條約定之情形不同
      ，亦難為有利被上訴人之認定。至於上訴人就系爭土地之
      出賣，是否已尋找買主，以及被上訴人是否負擔過重之利
      息，與兩造間應否依系爭協議第5條定其權利義務無關，
      被上訴人據以抗辯兩造間應適用系爭協議第5條以定分配
      云云，為無可採。
    (三)系爭協議書第7條「建照核發日」並非「簽約日」之誤植
      ，亦即協議書上第7條與第9條所約定之履行期不應互調：
      本件上訴人主張：系爭協議書第7條原雖記載：「第6條內
      房屋，乙方（即被上訴人）應於建照核發日起四年內交付
      於甲方（上訴人）」，惟此一記載乃出於誤植與當事人約
      定內容不符，兩造約定之真意第7條約定內容應應：「第6
      條內房屋，乙方應於簽約日起，4年內交付於甲方。」，
      亦即協議書上第7條與第9條所約定之履行期應互相對調云
      云，惟按解釋契約，固須探求當事人立約時之真意，不能
      拘泥於契約之文字，但契約文字業已表示當事人真意，無
      須別事探求者，即不得捨契約文字而更為曲解（最高法院
      17年上字第1118號判例參照）。本件協議書第7條已明確
      訂定：「第6條內之房屋，乙方應於建照核發日起4年內交
      付於甲方」之旨（見原審卷第11頁）。參諸該協議書係經
      丙○○律師見證，及兩造就增刪部分均蓋章或按捺指紋以
      昭慎重，苟「建照核發日」係「簽約日」之誤，何以於逾
      2年後始於89年12月8日發現，再由丙○○律師片面出具「
      證明書」（同上卷第12頁）予以更正。揆諸前開判例，本
      件系爭協議書之文字業巳明確表示兩造當事人之真意，無
      須別予探求，即不得反捨協議書之文字，而採證人丙○○
      律師之「證明書」或其證言，認定系爭協議書第7條「建
      照核發日」係「簽約日」之誤植。本件第7條第9條約定之
      履行期並無互調之情形，應可認定，上訴人此部分主張並
      無可採。惟系爭標的物已陷於給付不能，詳如後述，則本
      項爭議對判決結果不生影響。
    (四)本件為給付不能，被上訴人應負債務不履行損害賠償之責
      任：
      1.上訴人先位請求主張依系爭協議第6條及第7條約定，被
        上訴人有於簽約日起4年內興建房屋，並交付30坪之房
        屋一棟予上訴人之義務，因被上訴人已將系爭土地出售
        他人，上開義務已陷於給付不能，其自得依民法第226
        條規定，請求被上訴人賠償損害等語，被上訴人則辯以
        依系爭協議第6條及第7條，其應交付房屋期限為建照核
        發後4年，非簽約日起4年，且其於建照核發前已依系爭
        協議第5條約定將系爭土地出售他人，出售所得價金扣
        除購買系爭土地成本及利息後仍為虧損，已無餘款可供
        分配上訴人，故上訴人之請求為無理由等語。按本件並
        無系爭協議第5條約定之適用，已如前述，被上訴人以
        系爭協議第5條為辯，自非足採。
      2.查：系爭議書第5條前段約定系爭土地同意取得建造執
        照後，出售之約定真意係就系爭土地之利用方式，雙方
        以其他土地合建再由被上訴人將上訴人應分得之房屋及
        停車位分配予上訴人之方案為優先考量，出售系爭土地
        之方案則為最後之考量，否則兩造何必於系爭協議書第
        6 條及第8條約定房屋及停車位之分配方式，何況依系
        爭協議書第5條中段之約定，被上訴人如欲出售系爭土
        地須先告知上訴人，讓上訴人有機會尋找其他買主以保
        障較高之出售價格，防止被上訴人與買主串通低價賣出
        土地，而被上訴人將系爭土地出售予第三人楓隆建設股
        份有限公司，並未知會上訴人，被上訴人已違反系爭協
        議書第5條通知之義務，何況系爭土地已由被上訴人出
        售予楓隆公司，並於93年8月31日為移轉所有權登記，
        則不論以簽約日或建照核發日起算4年為交付房屋之期
        限，被上訴人均已無法履行依系爭協議第6條交付房屋
        予上訴人之義務，而陷於給付不能，此給付不能復肇因
        於被上訴人未依系爭協議第5條約定程序將系爭土地出
        售他人，致無法給付上訴人30坪之房屋一棟，為可歸責
        於被上訴人之事由，則上訴人主張被上訴人應依民法第
        226條第1項規定賠償其損害，即屬可採。縱被上訴人與
        昌軒公司合建系爭土地，並取得建築執照，但被上訴人
        已將土地售予楓隆公司，而無法依協議書第6條約定給
        付30坪之房屋一棟，仍屬可歸責被上訴人之事由。按因
        可歸責於債務人之事由，致給付不能者，債權人得請求
        賠償損害，民法第226條第1項定有明文，被上訴人依系
        爭協議第6條約定應交付上訴人之房屋面積為30坪，又
        依系爭協議第10條約定，每坪以42萬元計，則被上訴人
        依系爭協議應交付上訴人之房屋價值為1,260萬元（42
        ×300,000＝12,600,000），茲因可歸責於被上訴人之
        事由致給付不能，則上訴人先就其中9,090,900元請求
        被上訴人賠償，自無不合。又上訴人所受上開損害，於
        本院第一次更審審理時之93年8月31日被上訴人將系爭
        土地移轉予楓隆公司時發生，上訴人於本院審理時即已
        依民法第226條第1項請求被上訴人損害賠償，此一請求
        與催告有同一效力，故於翌日（即93年9月1日）起，被
        上訴人始生給付遲延責任，而應依同法第233條規定，
        併付遲延利息，故上訴人併請求被上訴人賠償自93年9
        月1日起至清償之日止，按年息5%計算之遲延利息，為
        有理由。
五、綜上所述，上訴人本於給付不能之債務不履行法律關係，求
    為判命被上訴人給付9,090,900元及自93年9月1日起至清償
    之日止，按年息5%計算之遲延利息為有理由，應予准許。上
    開應准許部分，原審為上訴人敗訴判決，尚有未洽。上訴意
    旨指摘原判決不當，求予廢棄改判，為有理由。爰由本院予
    以廢棄改判如主文第2項所示，並酌定相當金額為准、免假
    執行之宣告。又上訴人先位聲明既有理由，本院即無庸就其
    備位聲明為裁判，併予敘明。
六、本件事證已臻明確，兩造其餘之攻防方法，經審酌後認與判
    決結果無影響，無庸逐一論述，併此敘明。
七、據上論結，本件上訴為有理由，依民事訴訟法、第450條、
    第78條、第463條、第390條第2項、第392條第2項，判決如
    主文。
中    華    民    國    98    年    5     月    5     日
                  民事第15庭
                      審判長法  官  林恩山
                            法  官  黃國忠
                            法  官  郭松濤
正本係照原本作成。
如不服本判決，應於收受送達後20日內向本院提出上訴書狀，其
未表明上訴理由者，應於提出上訴後20日內向本院補提理由書狀
（均須按他造當事人之人數附繕本）上訴時應提出委任律師或具
有律師資格之人之委任狀；委任有律師資格者，另應附具律師資
格證書及釋明委任人與受任人有民事訴訟法第466條之1 第1項但
書或第2項（詳附註）所定關係之釋明文書影本。
中    華    民    國    98    年    5     月    6     日
                            書記官  方素珍
附註：
民事訴訟法第466條之1（第1項、第2項）：
對於第二審判決上訴，上訴人應委任律師為訴訟代理人。但上訴
人或其他法定代理人具有律師資格者，不在此限。
上訴人之配偶、三親等內之血親、二親等內之姻親，或上訴人為
法人、中央或地方機關時，其所屬專任人員具有律師資格並經法
院認為適當者，亦得為第三審訴訟代理人。


司法院資訊處製作；財團法人民間司法改革基金會備份。
